ACORDAO-COMPLETO-2492892

ACÓRDÃO 10682/2021 ATA 27/2021 - PRIMEIRA CÂMARA

VISTOS, relatados e discutidos estes autos que tratam de ato de concessão de aposentadoria emitido pelo Tribunal Regional do Trabalho da 12ª Região/SC;
ACORDAM os Ministros do Tribunal de Contas da União, reunidos em Sessão da 1ª Câmara, com fundamento no art. 71, inciso III, da Constituição Federal, nos arts. 1º, inciso V, e 39, inciso II, da Lei 8.443/1992, no art. 260, § 1º, do RI/TCU e ante as razões expostas pelo Relator, em:
9.1. considerar ilegal o ato de concessão de aposentadoria emitido em favor de Valmira Machado Rocha (XXX.765.539-XX) , recusando o respectivo registro;
9.1.1. dispensar a devolução dos valores indevidamente recebidos até a data da ciência, pelo Tribunal Regional do Trabalho da 12ª Região/SC, do presente acórdão, com base no Enunciado 106 da Súmula da Jurisprudência do TCU;
9.2. determinar ao Tribunal Regional do Trabalho da 12ª Região/SC, com base no art. 45 da Lei 8.443/1992, que:
9.2.1. promova o destaque das parcelas excedentes de "quintos" incorporados pela interessada posteriormente a 8/4/1998, transformando-as em parcela compensatória a ser absorvida por quaisquer reajustes futuros, consoante decidido pelo Supremo Tribunal Federal no Recurso Extraordinário 638.115, caso a referida incorporação não tenha se fundamentado em decisão judicial transitada em julgado;
9.2.2. comunique à interessada o teor desta decisão, alertando-a de que o efeito suspensivo proveniente da interposição de eventual recurso não a exime da devolução dos valores percebidos indevidamente após a respectiva notificação, caso o recurso não seja provido;
9.2.3. no prazo de 30 (trinta) dias, contados da ciência desta decisão, envie a este Tribunal documentos comprobatórios de que a interessada está ciente da presente deliberação.

Ato de concessão de aposentadoria emitido pelo Tribunal Regional do Trabalho da 12ª Região/SC. Apreciação para fins de registro.

Primeira Câmara

3. Interessada: Valmira Machado Rocha (XXX.765.539-XX).

13.1. Ministros presentes: Walton Alencar Rodrigues (Presidente), Benjamin Zymler, Vital do Rêgo (Relator) e Jorge Oliveira.
13.2. Ministros-Substitutos presentes: Augusto Sherman Cavalcanti e Weder de Oliveira.

VITAL DO RÊGO

Adoto como relatório, com os devidos ajustes de forma, o parecer formulado no âmbito do Ministério Público junto ao TCU, representado nos autos pelo Procurador Dr. Rodrigo Medeiros de Lima (peça 7) , a seguir transcrito:
Trata-se da análise do ato de aposentadoria de Valmira Machado Rocha, no cargo de técnico judiciário, emitido pelo Tribunal Regional do Trabalho da 12ª Região/SC (peça 3) .
2.	A Sefip propôs a legalidade e registro do ato por entender que a interessada "possui função incorporada nos termos preconizados no art. 62-A da Lei 8.112/1990" (peças 5-6) .
3.	Observa-se que foi concedido à inativa 1/5 da FC-4, no valor de R$ 596,89, em decorrência do exercício interpolado de função no período de 17/2/1994 a 3/10/2001.
4.	Consoante os tempos de exercício de função informados no ato, a interessada faz jus a apenas 1/10 da função, a teor do regramento contido no art. 5º da Lei 9.624/1998, que admite o cômputo do tempo residual de exercício de funções comissionadas não empregado, até 10/11/1997, na incorporação de frações, para a concessão de parcela de décimo, até que o servidor complete o interstício de doze meses. É nesse sentido a jurisprudência selecionada do Tribunal (Acórdão 5785/2020-TCU-Primeira Câmara, da relatoria do Ministro Bruno Dantas) :
É assegurado, nos termos do art. 5º da Lei 9.624/1998, o cômputo do tempo residual de exercício de funções comissionadas existente em 10/11/1997, não empregado para a concessão de quintos, para incorporação de parcela de décimo, com termo final, a qualquer tempo, na data em que o servidor completar o interstício de doze meses, de acordo com a sistemática definida na redação original do art. 3º da Lei 8.911/1994.
5.	A incorporação de quintos/décimos após 8/4/1998, data da vigência da Lei 9.624/1998, contraria a pacífica jurisprudência do TCU e do Supremo Tribunal Federal (STF) que, no âmbito do Recurso Extraordinário (RE) 638.115, fixou a seguinte tese de repercussão geral: "ofende o princípio da legalidade a decisão que concede incorporação de quintos pelo exercício de função comissionada no período entre 8.4.1998 até 4.9.2001, ante a carência de fundamento legal".
6.	Todavia, no julgamento dos segundos embargos de declaração no RE 638.115, o STF modulou os efeitos da decisão de forma a permitir que, no caso de concessões administrativas - o que parece ser o caso do ato em análise - a parcela de quintos/décimos não seja imediatamente suprimida dos proventos dos interessados. A modulação de efeitos permitiu a conversão de tal parcela, incorporada após 8/4/1998, em parcela compensatória a ser absorvida por quaisquer reajustes futuros.
7.	Em razão do exposto, este representante do Ministério Público de Contas da União opina pela ilegalidade e negativa de registro do ato em exame e sugere a expedição de determinação à unidade jurisdicionada para que observe a modulação de efeitos da decisão do STF no RE 638.115 em relação à parcela de quintos deferida à inativa.
Eis o Relatório.

não há.

Procurador Rodrigo Medeiros de Lima.

APOSENTADORIA. INCORPORAÇÃO DE QUINTOS REFERENTES A FUNÇÕES COMISSIONADAS EXERCIDAS EM PERÍODOS POSTERIORES À VIGÊNCIA DA LEI 9.624/1998, EM DISSONÂNCIA COM A ATUAL JURISPRUDÊNCIA DO STF E DO TCU. ILEGALIDADE DO ATO. SUPERVENIÊNCIA DA MODULAÇÃO DE EFEITOS NA DECISÃO PROFERIDA NO RE 638.115/CE. CONVERSÃO DA RUBRICA DE QUINTOS, CONCEDIDA COM BASE NO EXERCÍCIO DE FUNÇÕES APÓS 8/4/1998, EM PARCELA COMPENSATÓRIA A SER ABSORVIDA POR QUAISQUER REAJUSTES E REESTRUTURAÇÕES DE CARREIRA SUPERVENIENTES, CASO A INCORPORAÇÃO NÃO TENHA SE FUNDAMENTADO EM DECISÃO JUDICIAL TRANSITADA EM JULGADO.

APOSENTADORIA (APOS)

Secretaria de Fiscalização de Integridade de Atos e Pagamentos de Pessoal e de Benefícios Sociais (Sefip).

Em análise, ato de concessão de aposentadoria emitido pelo Tribunal Regional do Trabalho da 12ª Região/SC em favor de Valmira Machado Rocha. 
Na instrução de peça 5, a Secretaria de Fiscalização de Integridade de Atos e Pagamentos de Pessoal e de Benefícios Sociais deste TCU (Sefip) propõe considerar legal o ato em questão.
O Ministério Público de Contas, contudo, identificou indícios de irregularidade no pagamento da vantagem decorrente da incorporação de quintos, pelo exercício de funções no período compreendido entre 9/4/1998 e 4/9/2001, em desacordo com o entendimento desta Corte de Contas e do Supremo Tribunal Federal - STF. Em síntese o MPTCU argumenta que:
 (...) foi concedido à inativa 1/5 da FC-4, no valor de R$ 596,89, em decorrência do exercício interpolado de função no período de 17/2/1994 a 3/10/2001.
4.	Consoante os tempos de exercício de função informados no ato, a interessada faz jus a apenas 1/10 da função, a teor do regramento contido no art. 5º da Lei 9.624/1998, que admite o cômputo do tempo residual de exercício de funções comissionadas não empregado, até 10/11/1997, na incorporação de frações, para a concessão de parcela de décimo, até que o servidor complete o interstício de doze meses. É nesse sentido a jurisprudência selecionada do Tribunal (Acórdão 5785/2020-TCU-Primeira Câmara, da relatoria do Ministro Bruno Dantas) :
É assegurado, nos termos do art. 5º da Lei 9.624/1998, o cômputo do tempo residual de exercício de funções comissionadas existente em 10/11/1997, não empregado para a concessão de quintos, para incorporação de parcela de décimo, com termo final, a qualquer tempo, na data em que o servidor completar o interstício de doze meses, de acordo com a sistemática definida na redação original do art. 3º da Lei 8.911/1994.
5.	A incorporação de quintos/décimos após 8/4/1998, data da vigência da Lei 9.624/1998, contraria a pacífica jurisprudência do TCU e do Supremo Tribunal Federal (STF) que, no âmbito do Recurso Extraordinário (RE) 638.115, fixou a seguinte tese de repercussão geral: "ofende o princípio da legalidade a decisão que concede incorporação de quintos pelo exercício de função comissionada no período entre 8.4.1998 até 4.9.2001, ante a carência de fundamento legal".
Em decorrência de tal fato, o MPTCU propõe considerar ilegal o ato em epígrafe em razão de a incorporação de quintos ter abarcado o exercício de funções após o advento da Lei 9.624/1998 (que entrou em vigor em 8/4/1998) . 
II
Registro minha concordância integral com o parecer formulado no âmbito do Ministério Público de Contas, razão pela qual acolho o parecer de peça 7 por seus próprios fundamentos, valendo-me, para tanto, da técnica da motivação per relationem, nos termos do art. 2º, § 3º, do Decreto 9.830, de 10 de junho de 2019, sem prejuízo de tecer os comentários a seguir.
Não há reparos a fazer nas conclusões formuladas pelo MPTCU no que diz respeito ao pagamento da parcela que decorre da incorporação de quintos nos proventos de aposentadoria da interessada. É que, conforme se observa no formulário de peça 3, a inativa incorporou quintos pelo exercício de funções após 8/4/1998. 
Nesses casos, contudo, ressalto que o STF, no julgamento do RE 638.115/CE, a despeito de considerar inconstitucionais as incorporações de quintos referentes ao exercício de funções após 8/4/1998, modulou a decisão de forma a permitir que, no caso de concessões administrativas, tais parcelas não sejam imediatamente suprimidas dos vencimentos e proventos dos interessados. Nessa situação, a modulação de efeitos conferida pela Suprema Corte permitiu a conversão dos quintos incorporados após 8/4/1998 em parcela compensatória a ser absorvida por quaisquer reajustes e reestruturações futuras.
No entanto, como não há nos autos informações sobre a forma pela qual a parcela incorporada pela interessada foi implementada, se administrativamente, ou se por decisão judicial transitada em julgado, cabe determinação ao Tribunal Regional do Trabalho da 12ª Região/SC para que, caso a referida incorporação não tenha amparo em decisão judicial transitada em julgado, proceda ao destaque da parcela excedente de "quintos" incorporada pela interessada, relativa ao exercício de funções comissionadas posteriormente a 8/4/1998, transformando-a em parcela compensatória a ser absorvida por quaisquer reajustes futuros, consoante decidido pelo Supremo Tribunal Federal no Recurso Extraordinário 638.115. 
Ante o exposto, voto para que seja adotada a minuta de acórdão que ora trago ao exame deste Colegiado.
TCU, Sala das Sessões Ministro Luciano Brandão Alves de Souza, em 3 de agosto de 2021.
Ministro VITAL DO RÊGO 
Relator